臺灣高等法院民事判決　　　　　　　　 96年度上易字第404號
上訴人即附
帶被上訴人　丙○○○
訴訟代理人　陳家慶律師
　　　　　　陳培仁律師
被上訴人即
附帶上訴人　丁○○
　　　　　　邱鈺雯
共　　　同
訴訟代理人　黃碧芬律師
複　代理人　李建暲律師
　　　　　　洪良凡律師
上列當事人間排除侵害等事件，上訴人對於中華民國96年3月15
日臺灣基隆地方法院95年度訴字第126號第一審判決提起上訴，
被上訴人為附帶上訴，本院於96年10月2日言詞辯論終結，判決
如下：
    主      文
原判決主文第一、三、四項，及該部分假執行之宣告，暨命上訴
人負擔訴訟費用之裁判，均廢棄。
上開廢棄部分，被上訴人在第一審之訴及假執行之聲請均駁回。
附帶上訴駁回。
第一審關於命上訴人負擔訴訟費用部分，及第二審訴訟費用，由
被上訴人丁○○負擔四分之三，餘由被上訴人戊○○負擔。附帶
上訴訴訟費用由附帶上訴人負擔。
    事實及理由
一、本件被上訴人主張：
  (一)被上訴人丁○○ (以下簡稱丁○○）係基隆市○○路93-10
    號建物第5層房屋（以下簡稱系爭建物）之所有權人，亦為
    系爭建物所占用之基地即坐落基隆市○○區○○段5小段13
    之11、15地號（以下簡稱系爭土地）之共有人，應有部分為
    60分之6。詎上訴人無權占用系爭建物之頂樓平台加蓋如附
    圖所示A、B建物（以下簡稱系爭增建物），並將該違建出租
    原審共同被告國際獅子會基隆市第三分會（以下簡稱獅子會
    ，經原審判決敗訴，未據聲明不服而告確定）使用中，丁○
    ○自受有自起訴日回溯5年相當使用系爭建物1層樓及系爭土
    地之相當於租金之不當利益27,208元（【（26,149X102.59X
    6/60）+275,900】X10% X5X6/60＝27,208）。
  (二)另上訴人占用之頂樓搭建違章建築於增建時曾更改水、電及
    排水設計，破壞原有地坪、牆面之防水設施，造成每遇颱風
    及豪大雨時，違建之前陽台排水不及，水即溢滿至該違建之
    室內樓板，造成水自該增建物室內地板滲漏至樓下，致丁○
    ○所有系爭建物室內嚴重滲漏造成多處壁癌，損及天花板、
    日光燈罩、家具，且丁○○及其配偶即被上訴人戊○○（以
    下簡稱戊○○）除每逢颱風下雨，須時時擔心漏水，更因日
    日夜夜忍受滲水滴落之聲音折磨，丁○○並因而引發焦慮、
　  緊張性頭痛等症狀外，其對被上訴人精神上已造成極大之壓
    力與損害，嚴重影響丁○○之生活品質與健康，故上訴人就
    被上訴人居住安寧及居住環境安全舒適之一般人格法益造成
    侵害，且期間長達16年，並因而引起緊張性頭痛、焦慮等症
    狀，情節非輕，被上訴人自得請求非財產上損害各150,000
    元。
  (三)爰依民法第767條、第821條、第179條、第184條第1項、第
    195條第1項規定，請求(一)上訴人應將系爭建物頂樓平台加蓋
    如附圖所示A、B之建物拆除，返還頂樓平台予丁○○及其他
    共有人。(二)上訴人回復頂樓平台原有之水、電、排水管與地
    、坪面之防水設施，回復原狀返還予丁○○及其他共有人。
    (三)上訴人應給付丁○○177,208元，及自起訴狀繕本送達翌
    日起至清償日止，按週年利率百分之五計算之利息。暨自起
    訴狀繕本送達之翌日起至上訴人將系爭建物頂樓平台回復原
    狀，返還共有人全體之日止，按月給付丁○○454元（【（
    26,149X102.59）+275,900】X10%X6/60X1/12＝454）。(四)上
    訴人應給付戊○○1,500,000元，及自起訴狀繕本送達翌日
　  起至清償日止，按週年利率百分之五計算之利息。原審判決
　  ：上訴人應將系爭增建物加蓋如附圖所示A、B之建物（面積
    合計102.59平方公尺）拆除，返還頂樓平台與丁○○及其他
    共有人全體。上訴人應給付丁○○77,208元，及自95年4月
    18日起至清償日止，按週年利率百分五計算之利息。並自95
    年4月18日起至拆除前開增建物返還所占用之土地之日止，
    按月給付丁○○454元。上訴人應給付戊○○50,000元，及
　  自95年4月18日起至清償日止，按週年利率百分五計算之利
    息。並駁回被上訴人其餘之訴。丁○○就原審駁回前開(二)部
    分，未據聲明不服而告確定。另被上訴人提起附帶上訴，聲
    明：(一)原判決關於駁回後開第二項之訴部分廢棄。(二)上開廢
    棄部分，上訴人應再給付被上訴人各100,000元，及自95年
　  4月18日起至清償日止，按週年利率百分之五計算之利息。
  　(三)願供擔保請准宣告假執行。對上訴人之上訴，答辯聲明：
    上訴駁回。
二、上訴人則以：
  (一)系爭建物頂樓平台現為被上訴人及其他共有人共有，然早於
    民國75年間上訴人購入前，即由訴外人即建商乙○○建造完
    成，且乙○○於增建系爭頂樓平台時，有經過系爭建物全體
    區分所有權人同意。而被上訴人於79年間向上訴人買受系爭
    建物時，上訴人仍保有系爭增建物之事實上處分權，並未連
    同系爭建物第5層一併出賣與丁○○。而系爭建物區分所有
　　權人全體均對系爭增建物占用系爭建物頂樓平台無異議，即
  　可認定系爭建物區分所有權人全體均已默示其使用。則被上
    訴人於購買系爭建物時，即明知上訴人仍保有系爭增建物自
    行使用而仍願向上訴人購買，被上訴人已同意上訴人所有增
    建物之存在，其訴請拆除增建物屬權利濫用。
  (二)系爭增建物早於75年間即已存在，系爭增建物是否符合當時
    相關法令，是否應認定為違章建築，均屬公權力行使範圍，
    應循行政程序處理，並非丁○○所得置喙，丁○○更無裁量
    權主張立即拆除。
  (三)系爭建物係於70年6月27日建造完成，距今已近25年，屬老
    舊之建物，且25年間歷經多次地震、颱風摧殘，加上建材、
    水管本身之老化，復以基隆市位居海港，長年受海風之侵襲
    ，更加速建物、建材本身之老舊，故系爭建物漏水，可能係
    建物本身老舊加上天災地變等因素累積而成。丁○○未舉證
    證明上訴人有更改排水設施之行為並致系爭建物漏水，即將
　　丁○○所有系爭建物第5層房屋漏水問題歸責在上訴人所有
  　系爭增建物，顯係臆測之詞。
  (四)系爭建物經台灣區水管工程工業同業公會（以下簡稱水管工
    程公會）鑑定結果，並無持續性漏水，且丁○○自79年間起
　　買受系爭建物後，迄今16年有餘，如確因上訴人使用系爭增
  　建物導致受有漏水之損害，亦已逾越侵權行為損害賠償之消
    滅時效期間。
  (五)被上訴人提出之憂鬱診斷證明書均未明確指出導致所載症狀
    係系爭建物漏水所致。
  (六)上訴聲明：(一)原判決不利於上訴人部分廢棄。(二)上開廢棄部
    分，被上訴人在第一審之訴及假執行之聲請駁回。對被上訴
    人之附帶上訴，聲明：附帶上訴駁回。
三、丁○○主張其為系爭建物及土地之所有權人，上訴人為系爭
    增建物之事實上處分權人，業據丁○○提出系爭建物及土地
    登記謄本為證（見原審卷第15頁至第18頁），且經原審於95
    年11月15日前往現場履勘，並囑託基隆市信義地政事務所派
    員測量屬實，有勘驗筆錄、現場照片及基隆市信義地政事務
    所95年11月17日基信地所二字第9500007811號函附如附件之
    複丈成果圖附卷足憑（見原審卷第128頁、第131頁），且為
    上訴人所不爭執，堪信為真。
四、被上訴人主張上訴人無權占用系爭增建物，獲有5年相當於
    租金之不當得利，且因系爭增建物漏水對於被上訴人造成精
    神上非財產上損害等情。惟為上訴人否認。查：
  (一)系爭增建物占用系爭土地有無正當權源？
  1.按共有人間就共有物之使用、收益、或管理方法所訂之契約
    為分管契約。共有人訂立分管契約後，就共有物之分管部分
    ，有依分管契約為使用、收益及管理之權。故凡契約範圍內
    管理行為，該分管共有人均得自由為之。
  2.系爭建物及系爭增建物係上訴人在75年間向訴外人乙○○購
    買，嗣上訴人於79年11月間將系爭建物出賣與丁○○，上訴
    人仍保有系爭增建物之事實上處分權，並未連同系爭建物一
    併出賣與丁○○，此為兩造所不爭，已如前所述。
  3.又系爭增建物係證人乙○○所搭蓋，其搭蓋之情形，依證人
    乙○○證稱：「房子原來沒有加蓋，後來我賣給丙○○○2
    樓、5樓時就已經加蓋了，我賣給丙○○○時，1、3、4樓時
    都已經賣出去了。原來5樓給獅子會使用，後來我要把2樓、
    5樓賣出去，於是我就蓋了6樓讓獅子會無償使用，我賣2、5
    樓時，我有跟買受人口頭約定，6樓必須給獅子會無償使用
    。…我是連同6樓賣，但是口頭約定6樓必須給獅子會使用。
    我蓋6樓時，我有經過1、3、4樓同意而蓋」（見本院卷第11
    5頁反面至第116頁）。故乙○○於搭蓋系爭增建物時既已徵
    得系爭土地其他共有人即系爭建物1、3、4樓之所有權人同
    意，揆諸前開說明，系爭土地其他共有人與乙○○就系爭土
    地、建物之使用、收益及管理，合意由乙○○在系爭建物頂
    樓搭蓋增建物使用，即乙○○與系爭土地其他共有人就系爭
    土地及建物之頂樓已成立分管契約至明。
  4.另乙○○將系爭建物連同系爭增建物之事實上處分權於75年
    間出賣予上訴人，已如前述，即乙○○原與系爭建物1至4樓
    之所有權人就系爭土地原訂立之分管契約，已由上訴人繼受
    。上訴人嗣於79年間將系爭建物及土地再出賣予丁○○，而
    未並將系爭增建物事實上處分權讓與丁○○，上訴人雖仍保
    留其就系爭增建物之事實上處分權。惟系爭增建物係搭蓋在
    系爭建物之頂樓，並由獅子會使用，丁○○買受系爭建物時
    ，顯已知悉系爭建物有搭蓋增建物之事實，參酌系爭建物之
    建物登記簿謄本明顯記載建物層數為5層，有建物所有權狀
    在卷可憑（見原審卷第70頁），故丁○○向上訴人買受系爭
    建物及土地時，既已知悉系爭增建物之存在，故邱清禎向上
    訴人買受系爭建物及土地時，並無受不測損害之虞，依司法
    院大法官釋字349號解釋，被上訴人與系爭房屋1至4樓房地
    所有權人原分管契約，縱為債權契約，其契約內容仍非不得
　　對買受人丁○○發生法律上之效力，丁○○應容忍系爭增建
　  物占用系爭土地及建物之頂樓平台，應屬不爭。
  5.復按土地與房屋為各別之不動產，各得單獨為交易之標的，
    且房屋之性質不能與土地分離而存在，亦即使用房屋必須使
    用該房屋之基地，故土地及房屋同屬一人，而將土地及房屋
    分開、同時或先後出賣，其間雖無地上權設定，然除有特別
    情事，可解釋為當事人之真意，限於賣屋而無基地之使用外
    ，均應推斷土地承買人默許房屋承買人繼續使用土地（最高
    法院48年台上字第1457號判例意旨參照），直至89年5月5日
    增訂民法第425條之1規定，僅係使之明文化，並進而推定在
    房屋使用期限內視為有租賃關係。本件被上訴人就原所有系
    爭建物及土地暨系爭增建物事實上處分權，僅出售系爭建物
    及土地所有權予丁○○，而保留其對系爭增建物之事實上處
    分權，即被上訴人將其所有土地、增建物分開出售予丁○○
    ，邱清禎買受系爭建物及土地時明知系爭增建物之事實上處
    分權為被上訴人，且丁○○亦未能提出兩造為買賣契約時另
    行約定系爭增建物無基地之使用權，依前開判例意旨，丁○
    ○買受系爭建物及土地，應容忍被上訴人就該增建物繼續使
    用系爭土地，參諸丁○○於79年間買受系爭建物及土地後迄
    今已16年餘，就系爭增建物仍占用系爭土地及建物頂樓，均
    未提出異議，亦使被上訴人正當相信上訴人容忍其使用系爭
    建物頂樓及基地，基於誠信原則，丁○○訴請被上訴人拆屋
    屋還地，為無理由。至丁○○既應容忍系爭增建物繼續占用
    系爭土地及頂樓平台，即被上訴人占用系爭土地及頂樓平台
    非無法律上正當權源，則丁○○以被上訴人占用系爭土地及
    頂樓平台無法律上原因而獲有利益，請求被上訴人給付相當
    於租金之不當得利，為無理由，應予駁回。
  (二)系爭建物漏水之非財產上損害賠償部分：
  1.按不法侵害他人之身體、健康、名譽、自由、信用、隱私、
    貞操，或不法侵害其他人格法益而情節重大者，被害人雖非
    財產上之損害，亦得請求賠償相當之金額，民法第195條第
    1項定有明文。因此，不法侵害除身體、健康、名譽、自由
    、信用、隱私、貞操以外之其他人格法益者，須符合情節重
    大，被害人始得請求非財產上損害。
  2.被上訴人主張系爭增建物於搭建時曾更改水、電及排水設計
    ，破壞原有地坪、牆面之防水設施，造成每遇颱風及豪大雨
    時，違建之前陽台排水不及，水即溢滿至該違建開始漏水，
    造成每遇颱風及豪大雨時，違建之前陽台排水不及，水即溢
    滿至該違建之室內樓板，造成水自該增建物室內地板滲漏至
    樓下，日日夜夜忍受滲水滴落之聲音折磨，丁○○並因而引
    發焦慮、緊張性頭痛等症狀外，其對被上訴人精神上已造成
    極大之壓力與損害，嚴重影響丁○○之生活品質與健康，侵
　  害被上訴人居住環境乾爽舒適之一般人格權，被上訴人得請
    求非財產上之損害等語。
  3.查，系爭建物經原審送請水管工程公會鑑定結果：(1)履勘時
    天氣（雨天）系爭建物內牆壁、天花板已無漏水但有曾經漏
    水過後痕跡且多處已產生壁癌現象（詳照片A-1-2）。(2)5樓
    屋頂獅子會會館室內地坪、女兒牆乾燥無水但女兒牆部分也
    有曾經漏水過後痕跡且也產生壁癌現象（詳照片B-1-2）(3)
    現場測試屋頂左右2處排水管流量、右邊排水管排水不很順
　  暢、水量大時會有積水現象、左邊之排水管口位置較高達不
    到一般排水功能，當大豪雨來時，水不能及時排放就會造成
    樓板積水而向下滲漏（詳照片C-1-2）。(4)6樓獅子會會館、
    鋁門窗及落地門均非風雨防水型、當颱風或大豪雨來時就會
　　漏水流至女兒牆、地板再滲往5樓，女兒牆有曾經漏水過後
  　痕跡就是這樣產生的，防水設施與增建女兒牆並無直接關係
    。(5)與會各位均說約12年前有一次大颱風來時5樓屋頂因落
    水頭雜物堵塞、造成6樓地坪全部積水後、再往5樓滲漏，現
　  在落水頭經常清除維護，如無雜物堵塞就不會再積水、漏水
    了。(6)頂樓加蓋建築物地坪現有舖設地磚、現場目視不能看
    出地坪防水層是否遭到破壞。因此建議：(1)為防止不再漏水
　  應先做好排水設施、排水順暢不積水就不會漏水，如再增設
    1處排水管幫助分流是最好辦法。(2)加建之6樓鋁門窗、落地
    門應加強防水措施就不會有水滲入屋內地坪，再往5樓滲水
　  。有水管工程公會95年12月18日台區水管會新字第95367號
    函附鑑定結果報告書在卷可稽（見原審卷第149頁至第154頁
　　）。經本院再請水管工程公會指派甲○○到場說明：「履勘
　  當天是雨天，兩造都有會同，丁○○先生5樓室內牆壁、天
    花板，漏水過後的痕跡是乾的，6樓女兒牆也是乾的，我們
    用大量的水在屋頂左右2處作排水管測試，測試後發現左邊
    的流水口比較高，水無法排除，一直流到右邊的排水口，大
    量的水往右邊的排水口流，因為有阻塞現象，導致流速緩慢
    。…牆壁有壁癌發生，這是因為有漏水、滲水產生的痕跡，
    這應該不是持續性的，只有在大雨或特殊天候，例如：颱風
    ，才會造成壁癌。當天我去的時候，因為是下雨天，且5樓
    天花板、牆壁是乾的，所以這可能是1次漏水就造成壁癌，
    若連續的漏水，天花板、牆壁不可能是乾的。…若沒有再漏
    水，把牆壁、天花板鏟一鏟，重新刷上油漆就好了」（見本
    院卷第117頁）。故系爭建物既未再有漏水現象，而其雖曾
    產生壁癌，但可能係一次漏水而非屬持續性漏水產生，且依
    水管工程公會建議只要增設排水管，6樓做好防水措施即不
    會再發生滲水入系爭建物內，故6樓增建物滲水至系爭房屋
    既特殊而少數，其侵害被上訴人居住安寧、乾爽僅屬輕微，
    揆諸前開說明，被上訴人以其居住環境乾爽舒適之一般人格
    權被侵害為由，依民法第195條第1項規定請求非財產上損害
    ，不應准許。
五、綜上所述，上訴人抗辯系爭增建物有權占用系爭土地及頂樓
    平台，自屬可信，被上訴人主張系爭增建物無權占用，並獲
    有相當於租金之不當得利，且因系爭增建物漏水致侵害被上
    訴人居住安寧乾爽一般人格權等，均不足採。從而，被上訴
    人本於民法第767條、第821條、179條、184條第1項前段、
    第195條第1項之規定，請求上訴人拆除系爭增建物即如附圖
    A、B部分，返還頂樓平台予丁○○及其他共有人，給付相當
    於租金之不當得利77,208元本息，及拆除系爭增建物返還占
    用土地之日止，按月給付454元，暨請求賠償非財產上之損
    害各150,000元本息，均為無理由，不應准許。原審判命上
    訴人將系爭增建物拆除，返還系爭建物頂樓平台予丁○○及
    其他共有人，及給付丁○○77,208元及自起訴狀繕本送達翌
    日（即95年4月18日）起至清償日止，按週年利率百分之五
    計算之利息，並自95年4月18日起至拆除系爭增建物返還系
    爭土地之日止按月給付454元；應給付戊○○50,000元，及
    自起訴狀繕本送達翌日（即95年4月18日）起至清償日止，
    按週年利率百分之五計算之利息，並為假執行之宣告，自有
    未洽。上訴意旨指摘原判決此部分不當，求予廢棄改判，為
    有理由。自應由本院予以廢棄改判，如主文第二項所示。至
    原審為上訴人敗訴之判決（除回復原狀外），及駁回其假執
    行之聲請部分，並無不合。被上訴人附帶上訴意旨指摘原判
    決此部分不當，求予廢棄改判，並為假執行宣告，為無理由
    ，應予駁回。
六、本件事證已明，兩造其餘攻擊防禦方法及未經援用之證據，
    經本院審酌後，核與本件之結論，不生影響，爰不一一贅述
    ，附此敘明。
七、據上論結，本件上訴人之上訴為有理由，被上訴人附帶上訴
    為無理由，依民事訴訟法第450條、第449條第1項、第85條
    第1項、第78條，判決如主文。
中　　華　　民　　國　　96　　年　　10　　月　　16　　日
                    民事第十一庭
                        審判長法　官   鄭雅萍
　　　　　　　　　　　　　　　法　官   詹文馨
　　　　　　　　　　　　　　　法　官   蘇芹英
正本係照原本作成。
不得上訴。
中　　華　　民　　國　　96　　年　　10　　月　　16　　日
　　　　　　　　　　　　　　　書記官   林初枝
